臺灣高雄地方法院刑事判決　　　　　　　100年度易字第781號
公　訴　人　臺灣高雄地方法院檢察署檢察官
被　　　告　林玉圓
上列被告因詐欺案件，經檢察官提起公訴（100 年度偵續一字第
10號），本院判決如下：
    主  文
林玉圓無罪。
    理  由
一、公訴意旨略以：被告林玉圓於民國92年8 月30日起至97年2
    月15日止，召集民間互助會並自任會首（下稱A 合會），每
    會會款為新臺幣（下同）10,000元，有63個會，採內標制，
    每月開標1 次，半年加1 會，告訴人郭雲陸參加1 會；又於
    93年2 月10日起至97年7 月25日止，另召集一民間互助會（
    下稱B 合會），每會會款為10,000元，有63個會，採內標制
    ，每月開標1 次，告訴人郭德君參加1 會。被告竟基利用各
    個會員彼此並不熟識之機會，自93年起開始至96年間止，明
    知並無人投標，先後多次向告訴人郭雲陸、郭德君佯稱：已
    進行開標程序且由某會員得標云云，致郭雲陸、郭德君陷於
    錯誤，仍如約持續交付扣除冒標金額之會款各約53萬元、60
    萬元予被告，足以生損害於告訴人郭雲陸、郭德君。嗣被告
    於96年間擅自宣布止會，因認被告涉犯刑法第339 條第1 項
    詐欺取財罪嫌等語。
二、按被告或共犯之自白，不得作為有罪判決之唯一證據，仍應
    調查其他必要之證據，以察其是否與事實相符。刑事訴訟法
    第156 條第2 項規定甚明。又按檢察官就被告犯罪事實，應
    負舉證責任，並指出證明之方法；又犯罪事實應依證據認定
    之，無證據不得推定其犯罪事實；而不能證明被告犯罪者，
    應諭知無罪之判決，刑事訴訟法第161 條第1 項、第154 條
    第2 項、第301 條第1 項分別定有明文。又事實之認定，應
    憑證據，如未能發現相當證據，或證據不足以證明，自不能
    以推測或擬制之方法，為裁判基礎；所謂證據，係指足以認
    定被告確有犯罪行為之積極證據而言，該項證據自須適合於
    被告犯罪事實之認定，始得採為斷罪資料。苟積極證據不足
    為不利於被告事實之認定時，即應為有利於被告之認定，更
    不必有何有利之證據；且認定犯罪事實所憑之證據，雖不以
    直接證據為限，間接證據亦包括在內，然而無論直接證據或
    間接證據，其為訴訟上之證明，須於通常一般人均不致有所
    懷疑，而得確信其為真實之程度者，始得據為有罪之認定，
    倘其證明尚未達到此一程度，而有合理之懷疑存在而無從使
    事實審法院得有罪之確信時，即應由法院為諭知被告無罪之
    判決（參見最高法院76年臺上字第4986號、40年臺上字第86
    號、30年上字第816 號、29 年 上字第3105號判例意旨參照
    ）。
三、訊據被告堅詞否認有何詐欺取財罪嫌，辯稱：A 、B 合會由
    其所召集，該兩合會止會前之各次會期，均由實際參與合會
    之人標得，其未趁機冒用會員之名義投標，詐取合會金，之
    所以於96年突然止會，係由於其同時期另有召集其他數個合
    會，有部分會員未按期繳納會款，遭人倒會，且借錢給他人
    ，亦遭人倒債，其無力負擔應給與會員之利息，方才止會，
    絕無冒標之詐欺行為等語。
四、公訴意旨認被告涉犯詐欺取財罪嫌，無非以被告林玉圓於偵
    查中之供述、共同被告高河文於警詢及偵查中之供述、證人
    郭雲陸、郭德君、林伯勝、陳三泰、互助會標單2 紙為主要
    論據。
五、經查：
  (一)A 、B 合會由被告所召集，A 合會原訂自92年8 月30日起至
    97年2 月15日止，B 合會原訂自93年2 月10日起至97年7 月
    25日止，兩合會每會會款均為10,000元，各計63會次，同採
    內標制，每月開標1 次，半年加1 會，告訴人郭雲陸參加A
    合會1 會，告訴人郭德君參加B 合會1 會等情，經被告坦承
    在卷（見本院審易卷第24頁），核與同案被告高河文（另經
    檢察官不起訴處分）之陳述（見他卷第33頁）、證人即告訴
    人郭雲陸、郭德君之證述相符（見本院易卷第25、32頁），
    並有A 、B 合會之互助會標單各1 份附卷可查（見他卷第4
    、5 頁），首堪認定屬實。另A 、B 合會均於96年年中即止
    會，並未如期進行至終期，告訴人郭雲陸、郭德君均按期繳
    納會款給被告至止會為止，兩人尚未得標，均為活會乙節，
    亦據被告承認在卷（見他卷第43頁），並經郭雲陸、郭德君
    及參與該兩合會之會員林伯勝、陳三泰證述詳實（見偵續1
    卷第19、20頁，偵續1 卷第40至44頁），亦堪認定。基上，
    告訴人郭雲陸、郭德君參與被告所召集之A 、B 合會，固然
    突於96年年中之時止會，且兩人止會時均尚未得標，但合會
    止會之事由，本有多端，並非必可歸結會首必有冒標行為，
    故被告對於A 、B 合會止會前已開標之各會次，有無冒用會
    員名義投標且標得之情事，仍須視其他事證而定。
  (二)證人郭雲陸、郭德君固然指稱被告必有冒用會員或使用人頭
    會員投標之情事，然訊之證人郭雲陸指述之依據，證人郭雲
    陸證稱：每次開標被告均表示，有其他會員出的標金高於伊
    所出之標金，伊要標都標不到，因此猜測判斷被告是以人頭
    冒標，但無證據可證明此事等語（見他卷第14頁，本院易卷
    第27頁），可見證人郭雲陸僅憑自己主觀臆測即為指訴，並
    非基於一定之客觀事證，自無法憑藉證人郭雲陸個人揣測之
    詞，認定被告有何冒有會員或人頭會員投標之情。另證人郭
    德君針對指述之緣由，亦稱：其均將應繳納之會款委由父親
    即證人郭雲陸代為繳納，其不清楚被告有無冒標，亦未曾就
    此問題詢問他人，未曾親自去看開標等語（見他卷第14頁，
    見本院易卷第35頁），顯見證人郭德君並未直接處理、接觸
    合會事宜，亦未親身瞭解被告有無冒標之情事，參以證人郭
    德君復證稱究係何人騙錢須問證人郭雲陸（見他卷第14頁）
    ，則其就本件指述之情資，當係證人郭雲陸所提供，堪認證
    人郭德君之認知係聽聞證人郭雲陸轉述而來，自亦無法憑據
    證人郭德君之證詞，證認被告有冒標之行為。又證人郭雲陸
    固然證稱：最末之57、58、59會次曾至被告住處看開標情形
    ，被告當場並未提示標單供伊觀看，僅口頭告知何人得標，
    且無他人同在現場（見本院易卷第26頁），證人郭德君亦證
    述：開標後會親自至被告家中詢問開標結果，被告僅口頭告
    知，並未出示標單等語（見本院易卷第36頁），然縱證人郭
    雲陸、郭德君所述屬實，亦僅得證明證人郭雲陸所參與之上
    揭3 次開標作業，無人同至現場觀看被告開標而已，尚無法
    逕自推認被告所告知之得標會員未實際投標，或被告有冒用
    名義之情。至於證人郭雲陸、郭德君均不認識卷附之互助會
    標單所載之鳳珍、寶秀、梅心、阿雪、秋月、碧珠、進財等
    人乙節，雖亦經證人郭雲陸、郭德君證述在卷（見本院易卷
    第30、36頁），但坊間之合會多有僅由會首擔任為聯繫者之
    角色，會員互不相識之情形，尚無法僅因證人郭雲陸、郭德
    君不熟識該等會員，即謂係由被告所虛構之會員。
  (三)反之，證人即參加A 、B合會之會員林伯勝證稱：其有參與A
    合會，於某一會次親自去參加開標且有得標，因此已屬死會
    會員，至於B 合會有無標得，已無印象，因此無法確認是否
    屬活或死會等語（見他卷第41頁，偵續1 卷第42頁），另證
    人即參加A 、B 合會之會員陳三泰亦證稱：伊於A 合會第61
    會次得標，但沒有拿到合會金，要找被告聯繫時已找不到人
    ，電話也不通，已忘記B 合會有無標到，但均有如期繳納會
    款至止會為止等語（見他卷第42頁，偵續1 卷第43頁），則
    據證人林伯勝、陳三泰之證述，就A 合會之部分，均有實際
    參加合會且有得標，證人林伯勝甚至曾親自參與開標，可見
    被告確曾執行A 合會之開標作業，被告辯稱均有按期舉行開
    標之詞，即非無據。
  (四)至被告雖在偵查中曾於98年10月1 日、11月4 日庭期自陳因
    需資金，且部分會員例如秋月、阿雪、碧珠、鳳珍、寶秀、
    梅心等人約至合會後段會期才有意願得標，又住在台南，不
    會參與開標作業，故擅以該等會員之名義投標等語（見他卷
    第32、43頁，偵續卷第11、12、17頁），但其嗣於99年1 月
    27 日 、4 月1 日偵查程序改口否認有何詐欺行為，亦未用
    他人名義標取合會金（見他卷第69頁，偵卷6 頁），後於99
    年7 月20日偵查期日又回稱：有冒用會員名義標會，冒標方
    法係自行冒用會員名字寫投標單，投入盛裝標單之杯子，因
    秋月等人住在台南，不會參與開標作業，故擅以該等會員之
    名義投標（見偵續卷第11、12頁），惟其上開不利於己之陳
    述，仍須其他補強證據佐證是否為真，本件證人郭雲陸、郭
    德君、林伯勝、陳三泰所述，尚不足以認定被告有何冒標之
    情，業如前述，自難據以為被告之補強證據，即不足擔保被
    告自白與事實相符。又被告嗣於審理時改稱：上開秋月等人
    均為其之客人，並未冒標等語（見本院易卷第40、42頁），
    否認前於偵查中所述為真，參以如被告確有冒用上開秋月等
    多人之名義投標，因據其所陳冒標之人有6 人之多，何以該
    等遭冒用之會員未曾出面指訴被告或請求賠償，就此被告嗣
    後否認冒標等語，亦非全然無據，再者，依現有卷證，本案
    亦未扣得被告所述冒用他人名義所填寫之標單，無從補強被
    告於偵查中自白之真實性，自難逕認被告於偵查中所自陳冒
    用會員名義冒標之情節為真實。
六、綜上所述，被告固有召集A 、B 合會，嗣於96年間擅自止會
    之行為，然依公訴人所提證據，難認被告有何如告訴人郭雲
    陸、郭德君所指稱虛構他人參與合會或冒用會員名義得標、
    詐領合會金之犯行存在，此外，本件復查無其他積極證據足
    認被告有何公訴人所指之犯行，揆諸首揭法條及判例意旨說
    明，自不能證明被告犯罪應為無罪之諭知，以昭慎重。
據上論斷，應依刑事訴訟法第301 條第1 項前段，判決如主文。
本案經檢察官楊漢濤到庭執行職務。
中    華    民    國   100    年    10    月    13    日
                  刑事第十八庭  審判長法  官  黃宗揚
                                      法  官  徐彩芳
                                      法  官  高瑞聰
以上正本證明與原本無異。
如不服本判決應於收受送達後10日內向本院提出上訴書狀，並應
敘述具體理由；如未敘述上訴理由者，應於上訴期間屆滿後20日
內向本院補提理由書（均須按他造當事人之人數附繕本）「切勿
逕送上級法院」。
中    華    民    國   100    年    10    月    13    日
                                      書記官  林修弘